【裁判字號】    95,上易,373
【裁判日期】    950712
【裁判案由】    背信
【裁判全文】
臺灣高等法院臺中分院刑事判決         95年度上易字第373號
上  訴  人  臺灣臺中地方法院檢察署檢察官
被      告  丙○○
被      告  乙○○
上列上訴人因被告等背信案件，不服臺灣臺中地方法院94年度中
簡上字第693號中華民國95年1月18日第一審判決（聲請案號：臺
灣臺中地方法院檢察署93年度偵字第10084號 、94年度偵緝字第
317 號），提起上訴，本院判決如下：
    主  文
上訴駁回。
    理  由
一、檢察官聲請簡易判決處刑意旨略以：被告丙○○係安和資訊
    實習職場之負責人，被告乙○○則為該職場之會計。緣社團
    法人臺中縣盲人福利協進會（下稱臺中縣盲福協進會）辦理
    身心障礙者職業訓練電腦應用班，並於民國（下同）92年1
    月27日向行政院勞工委員會職業訓練局（下稱勞委會職訓局
    ）申請補助經費，勞委會職訓局同意補助，於92年6月26 日
    將上半期訓練費及膳食費新臺幣（下同）139萬8千7百元撥
    匯入臺中縣盲福協進會在臺灣銀行豐原分行開設之存款帳戶
    （帳號000000000000號），臺中縣盲福協進會則將該計劃之
    細節委由安和資訊實習職場辦理。被告丙○○指示被告乙○
    ○於92年6月30日向臺中縣盲福協進會要求撥付該筆款項，
    臺中縣盲福協進會遂於同日自前開帳戶中提款，並向臺灣銀
    行豐原分行申請簽發發票人為臺灣銀行之支票（支票號碼00
    00000號，發票日為92年6月30日，金額為139萬8千7百元）1
    紙交付被告乙○○，被告乙○○則於同日在同分行開立存款
    帳戶（帳號000000000000號）以兌現該紙支票，再轉帳至其
    所有板信商業銀行臺中分行帳戶（帳號00000000000000 號
    ），以備支出被告丙○○指示之支付明細。詎被告丙○○、
    乙○○為臺中縣盲福協進會處理事務，竟基於意圖為自己不
    法利益之犯意聯絡，未將前開臺中縣盲福協進會撥付之款項
    用於支應該計劃擬定之支出項目，反由被告丙○○指示被告
    乙○○全數用以支付被告丙○○個人之借款、信用卡消費款
    、被告乙○○之健保費、修車費等費用，且未取得支出憑據
    供臺中縣盲福協進會向勞委會職訓局提報核銷，而為違背其
    任務之行為，勞委會職訓局因屢向臺中縣盲福協進會催請提
    報單據核銷無著，臺中縣盲福協進會因而有被催討原撥付款
    項之虞，並影響臺中縣盲福協進會日後向勞委會職訓局申請
    補助辦理訓練計劃之順利，致生損害於臺中縣盲福協進會之
    利益；因認被告丙○○、乙○○共同涉有刑法第342條第1項
    之背信罪嫌等語。
二、按犯罪事實應依證據認定之，無證據不得認定犯罪事實。又
    不能證明被告犯罪者，應諭知無罪之判決，刑事訴訟法第15
    4條第2項、第301條第1項前段分別定有明文。又刑事訴訟制
    度受「倘有懷疑，則從被告之利益為解釋」、「被告應被推
    定為無罪」原則所支配，故得為訴訟上證明者，無論為直接
    或間接證據，須客觀上於吾人一般社會生活經驗均不致有所
    懷疑，而達於確信之程度者，且除認定被告犯罪之外，無從
    本於同一事證為其他有利於被告之合理推斷，始可據為有罪
    之認定，倘其證明尚未達於確信之程度，而有合理可疑存在
    時，即難據對被告為不利之認定，換言之，在「法律判斷」
    上，即不能為被告有罪之認定。又刑事訴訟法第161條已於
    91年2月8日修正公布，其第1項規定：檢察官就被告犯罪事
    實，應負舉證責任，並指出證明之方法。因此，檢察官對於
    起訴之犯罪事實，應負提出證據及說服之實質舉證責任。倘
    其所提出之證據，不足為被告有罪之積極證明，或其指出證
    明之方法，無從說服法院以形成被告有罪之心證，基於無罪
    推定之原則，自應為被告無罪判決之諭知（最高法院92年度
    臺上字第128號判例參照）。
三、檢察官認被告丙○○、乙○○共同涉有前開背信罪嫌，無非
    以前述事實業經告訴代理人黃阿平指訴歷歷，並有告訴人臺
    中縣盲福協進會向勞委會職訓局申請補助函、勞委會職訓局
    同意補助函、催請辦理核銷函、告訴人與被告乙○○前述帳
    戶之往來明細、被告丙○○出具予告訴人之收據、書立予被
    告乙○○代支付款項之委託書等附卷可稽。且按私人團體受
    政府補助撥款辦理訓練，理當依計劃之用款項，並檢據核銷
    ，被告丙○○、乙○○卻於取得告訴人所交付勞委會職訓局
    撥付之補助款後，未依告訴人擬定之計劃支應，反用於支付
    被告丙○○之個人借款、信用卡款等與電腦應用班無關之支
    出，且未交付憑據供告訴人辦理核銷，告訴人因而有遭勞委
    會職訓局催討之虞，並已足影響告訴人日後順利申辦訓練補
    助，顯致生損害於告訴人之利益，為其主要論據。惟訊據被
    告丙○○、乙○○均堅詞否認有何背信犯行，被告丙○○辯
    稱：告訴人與安和資訊實習職場合作辦理身心障礙者職業訓
    練電腦應用班，並向勞委會職訓局申請補助經費，安和資訊
    實習職場雖於92年6月19日始獲准補助上半期訓練費及膳食
    費139萬8千7百元，然該電腦應用班卻早於92年3月間即已開
    始籌辦，並於同年4月起正式開始訓練，該班應給予學員之
    訓練費及膳食費部分已由其先行墊支，是其支領前揭獲准補
    助之訓練費及膳食費139萬8千7百元，本係依法可得主張之
    權利，其於先行墊支後，縱將嗣後領得之補助款用於支付個
    人開銷，主觀上亦無意圖為不法之利益可言。再其已依照與
    告訴人之約定開設電腦應用班，並實際從事訓練，僅因事後
    疏未提出憑證予告訴人以向勞委會職訓局辦理核銷，亦難謂
    其有違背其任務之行為。況告訴人雖指稱因其未能提供單據
    核銷，致勞委會職訓局要求告訴人歸還補助款，且日後告訴
    人可能因之無法再獲補助，但仍未具體指出於本件實際所受
    損害之利益為何，是其所為與刑法背信罪之構成要件不合，
    其確無檢察官所指之背信犯行等語；被告乙○○則以：安和
    資訊實習職場向告訴人承攬開辦電腦應用班，係為自己處理
    事務，其等與告訴人間並無委任關係，已與背信罪所謂之為
    他人處理事務之構成要件未能該當。另安和資訊實習職場雖
    未全程辦完訓練，但已履行部分義務，所取得之補助款亦與
    履行部分義務所支出之費用相當，難謂獲有不法利益。況其
    已於92年7月4日離職，且辦理業務交接，安和資訊實習職場
    嗣後未能提供單據供告訴人向勞委會職訓局辦裡核銷，亦與
    其無關，自不能率斷其有與被告丙○○共犯背信罪行等語置
    辯。
四、經查：
  按刑法第342條第1項所稱之背信罪，係以為他人處理事務為
    其構成要件，換言之，須當事人間有委任關係存在始足當之
    ，如該事務本屬行為人自己之事務，即不生背信問題，是行
    為人所處理者為自己之事務，雖對他人負有某種法律上之義
    務，仍非屬刑法上之背信罪。如承包建築房屋，為民法上之
    承攬契約，行為人雖負有為他人完成建築房屋之義務，惟其
    所處理者仍為自己之事務，縱未完成而致他人受有財產上之
    損害，僅屬民事賠償責任，與刑法之背信罪無涉（最高法院
    50年度台上字第158號判例參照）。而按承攬者，謂當事人
    約定，一方為他方完成一定之工作，他方俟工作完成，給付
    報酬之契約，相對於當事人約定一方委託他方處理事務，他
    方允為處理之委任契約者，承攬契約目的為完成工作，而委
    任契約則僅以處理事務為目的。本件告訴人臺中縣盲福協進
    會辦理身心障礙者職業訓練電腦應用班，於92年1月27日向
    勞委會職訓局申請補助經費，勞委會職訓局同意補助，告訴
    人嗣即將該電腦應用班訓練計劃之細節交由被告丙○○所開
    設之安和資訊實習職場辦理等情，業據告訴代理人黃阿平指
    訴綦詳，並為被告丙○○、乙○○所不爭執，復有臺中縣盲
    福協進會92年1月27日（九二）中社盲字第9201081號函附之
    訓練計畫等資料、勞委會職訓局92年3月4日職特字第092000
    5631號函等在卷可稽（見偵字卷第121頁至第146頁、第171
    頁至第172頁），告訴人與安和資訊實習職場雖未訂立書面
    契約，然綜觀前開訓練計畫等資料，前開電腦應用班相關場
    地、設備、師資及學員食宿費，概由安和資訊實習職場負責
    ，告訴人僅負責向勞委會職訓局申請補助而交付予安和資訊
    實習職場，易言之，安和資訊實習職場承辦前開電腦應用班
    ，係以一定工作之完成為目的（完成身心障礙者電腦應用之
    職業訓練），告訴人並未介入或予以個案具體指示，是告訴
    人與安和資訊實習職場間之關係應予定性為民法上之承攬契
    約，被告丙○○、乙○○所屬之安和資訊實習職場辦理前述
    電腦應用班，係執行本身之工作行為，難謂係為告訴人處理
    事務，揆諸前揭之說明，即與刑法背信罪之構成要件顯然不
    符。況背信罪之構成，行為人必須係為他人之利益而處理本
    人與第三人間外部之財產事務，而該事務之處理足以影響本
    人私法上權利義務關係之得喪變更時，行為人違背本人意思
    且致生損害於本人對第三人財產或其他利益時，始得成立；
    若未限縮背信罪之構成要件於「處理對第三人外部關係之財
    產事務」，廣義地將所有對於他人之任務有所違背之行為，
    均納入背信罪處罰對象範圍內，則一般私法上債務不履行之
    行為均有成立背信罪之虞。本件告訴人為身心障礙者之職務
    訓練，向勞委會職訓局申請補助（此應屬公法上之國家福利
    行為），開辦電腦應用班，並交由被告丙○○設立之安和資
    訊實習職場籌設，被告辦理電腦應用職業訓練，已難謂係處
    理告訴人與勞委會職訓局間外部之財產事務，且無關於告訴
    人私法上權利義務關係之得喪變更，亦難遽以刑法之背信罪
    相繩。
  再按「刑法第342條之背信罪，除有致生損害於本人財產或
    其他利益之事實外，並以行為人具有圖利自己或第三人或損
    害本人利益之意思為構成要件，此項犯意既屬於構成犯罪事
    實之一部，自應依證據認定，不能僅以客觀上發生損害本人
    利益之事實，遽推定其有前項犯意。」「刑法第342條第1項
    之背信罪，必須違背任務之行為，具有為圖取不法利益，或
    圖加不法損害之意思，為構成要件，若本人利益之受損害，
    乃基於正當原因，並非不法，則因缺乏犯罪意思要件之故，
    即難律以本罪。」最高法院分別著有26年度上字第1246號、
    53年度臺上字第2429號判例可資參照。準此說明，背信罪之
    構成，行為人除客觀上有違背任務之行為外，主觀上亦須有
    圖取不法利益或圖加不法損害之意思，始足當之。本件姑不
    論被告丙○○、乙○○未提供單據辦理核銷程序，是否即係
    所謂之違背任務之行為，畢竟被告2人已有依約開辦電腦應
    用班，提供學員電腦應用職業訓練，被告丙○○、乙○○籌
    設之前揭電腦應用班係於92年3月21日即行開課，此後至同
    年9月間因故停課為止，被告丙○○均有按月給付受訓學員
    住宿、交通補助費、膳食費及生活津貼，是在被告丙○○於
    92年6月30日受領經由告訴人向勞委會職訓局申請之補助139
    萬8千7百元之前，前開訓練費用均係由被告丙○○先行墊支
    等情，已據證人即受訓學員黃伊篡之母林玉琴於原審法院審
    理時到庭證述甚詳（見原審簡上卷第60頁至第62頁、第69
    頁），並提出「行政院勞工委員會職業訓練局補助社團法人
    臺中縣盲人福利協進會辦理九十二年度身心障礙者職業訓練
    學員住宿或交通費補助費印領清冊」、「行政院勞工委員會
    職業訓練局補助社團法人臺中縣盲人福利協進會辦理九十二
    年度身心障礙者職業訓練學員膳食費印領清冊」多份附卷以
    資憑佐（見原審簡上卷第71頁至第106頁），是被告丙○○
    、乙○○嗣後支領勞委會職訓局核撥之補助金，並自行分配
    運用，以之處理個人債務，並無圖取不法利益之可言。且其
    後被告丙○○、乙○○雖未提供單據俾便告訴人向勞委會職
    訓局辦理核銷手續，此於程序上縱或有所疏失，但亦乏具體
    事證足認被告2人此違失在主觀上有故意致告訴人遭受損害
    之動機或意圖，被告丙○○、乙○○主觀上既乏不法意圖，
    檢察官遽認被告丙○○、乙○○所為涉犯刑法背信罪嫌，亦
    嫌速斷。
  綜上所述，被告丙○○、乙○○籌設上開電腦應用班，難謂
    係為告訴人臺中縣盲福協進會處理事務，被告2人主觀上亦
    無為自己不法利益或損害告訴人本人利益之意圖，應不該當
    於背信罪之構成要件，是自不得僅以被告丙○○、乙○○支
    領勞委會職訓局核撥之補助費用後，疏未提供單據令告訴人
    辦理核銷手續，即認被告2人涉有背信罪嫌。此外，本件復
    查無其他積極之證據足證被告丙○○、乙○○確有檢察官所
    指之背信情事，既不能證明被告2人犯罪，依首揭刑事訴訟
    法之規定，原審因而對被告丙○○、乙○○均為無罪判決之
    諭知，並無不當。
五、檢察官上訴意旨雖略以：被告經營之安和資訊職場與告訴人
    間之法律關係係承攬契約或委任契約，尚有商榷之必要。且
    被告2人受委託辦理電腦訓練課程並未全部完成，而被告並
    未說明其等代墊費用之內容為何，竟將勞委會職訓局所撥給
    告訴人之款項供作己用，其有為自己不法所有意圖甚為明確
    。況被告並未提供單據供告訴人核銷費用，致勞委會中斷本
    案對告訴人之補助及其他案件之補助，致告訴人其他業務無
    法順利推動，難謂告訴人之利益未受損害等情，而指摘原判
    決不當等語。然查：原判決業已就本件告訴人與被告間承辦
    電腦應用班部分，明確指出係民法上之承攬關係，檢察官並
    未具體指出本件法律關係確屬委任契約，僅泛言尚有商榷之
    必要云云，自難推翻原審法院對於本件法律關係界定為承攬
    契約之認定。且被告2人既事先代墊辦理電腦訓練費用之支
    出，則其等嗣後支領勞委會職訓局核撥之補助金後，自行分
    配運用，以之處理個人債務，亦難認其等有何圖取不法利益
    之可言。況被告事後業已提供單據，供告訴人完成核銷程序
    ，告訴人亦已於95年1月20日將該案結餘款繳回，完成核銷
    程序，有臺中縣盲人福利協進會95年5月15日中縣盲字第095
    0317號函1紙在卷可稽，檢察官復未能舉證證明告訴人有因
    本案致勞委會中斷其他案件補助，因而利益受損害之情事，
    則，本件檢察官上訴執此前詞指摘原判決不當，仍不足為被
    告有罪之積極證明，或說服本院形成被告有罪之心證，其上
    訴意旨所指摘各情，均無理由，自應駁回其上訴。
據上論斷，應依刑事訴訟法第368條，判決如主文。
本案經檢察官甲○○到庭執行職務。
中    華    民    國    95    年    7    月    12     日
          刑事第十一庭  審判長法  官  黃  梅  月
                              法  官  黃  日  隆
                              法  官  林  宜  民
上列正本證明與原本無異。
不得上訴。
                              書記官  林  桂  鳳
中    華    民    國    95    年    7    月    14     日
                                                      Ａ


司法院資訊處製作；財團法人民間司法改革基金會備份。
